臺灣高等法院刑事判決　　　　　　　　95年度上訴字第4411號
上　訴　人　臺灣新竹地方法院檢察署檢察官
上　訴　人
即　被　告　戊○○
　　　　　　　　　　　號
被　　　告　丙○○○
被　　　告　乙○○○股份有限公司
代　表　人　甲○○
前列二被告共
同選任辯護人　郭鑫生律師
上列上訴人因被告違反政府採購法案件，不服臺灣新竹地方法院
九十四年度訴字第四０八號，中華民國九十五年十月十一日第一
審判決（起訴案號：臺灣新竹地方法院檢察署九十三年度偵字第
一六０八號），提起上訴，本院判決如下：
    主  文
上訴駁回。
    事  實
一、戊○○實際負責成修企業有限公司（代表人為戊○○之妻丁○○，下簡稱成修公司）之經營，為成修公司之從業人員，
    同時身兼雅展油漆專業顧問有限公司（下簡稱雅展公司）代
    表人。因雅展公司為乙○○○股份有限公司（代表人為甲○○，下稱唐榮公司）之下游施工協力廠商，而唐榮公司有意
    承攬臺灣電力股份有限公司（下簡稱臺電公司）新桃供電區
    營運處於民國九十二年間辦理「新竹線務段轄內鐵塔、鋼管
    桿油漆工程（Ａ）、（Ｂ）、（Ｃ）3項招標案，唐榮公司
    實際業務負責人丙○○○即指示業務員顏得勝及工程部行政
    助理許秀琴，先行填載唐榮公司參與該3項工程案標封內詳
    細價目表（含工程數量表）及標單等資料後，將標單標價總
    額欄保留空白，再將詳細價目表及標單寄交戊○○評估施工
    部分之費用，戊○○於計算投標金額後囑其女陳佩瑜在標單
    標價總額欄內各填載新臺幣（下同）535萬元（Ａ案）、301
    萬元（Ｂ案）、626萬元（Ｃ案），並自行於九十二年七月
    二十一日十六時許，在新竹市○○路○段六八一號臺電公司
    新桃供電區營運處前，委託另一投標廠商均和油漆工程行人
    員世淑瓊代為將唐榮公司標封送至該營運處警衛室收件以參
    與投標。惟戊○○因恐參與投標之合格廠商未達3家，為確
    保招標機關能決標，以利唐榮公司順利得標再轉交雅展公司
    施作，竟意圖影響採購結果，明知成修公司並無資力及施工
    能力，仍利用其實際負責成修公司運作之機會，指示不知情
    之丁○○自行計算投標金額填寫標單，丁○○因識字不深，
    遂又轉囑其女陳佩瑜填載後，逕將標封直接郵寄參與投標，
    戊○○遂以此方式借用並容許無競標真意之成修公司參加投
    標。嗣戊○○於同年七月二十二日十時許，代表成修公司在
    臺電公司新桃供電區營運處開標室參與開標程序，使唐榮公
    司順利各以4,219,002元（Ａ案）、301萬元（Ｂ案）、626
    萬元（Ｃ案）標得全部三案之工程，而影響採購結果之正確
    性，戊○○於唐榮公司得標後並以雅展公司實際負責該標案
    之施工。
二、案經法務部調查局新竹市調查站移送臺灣新竹地方法院檢察
    署檢察官偵查起訴。
    理  由
一、訊據上訴人即被告戊○○，對於上開事實不予否認，供稱：
    「成修公司有參加投標，我不知這樣是借名投標違反政府採
    購法，成修公司資金確實不夠，押標金我太太丁○○成修公
    司不是陪標，我是去標標看，標得到就做，因為時間緊迫，
    才請許秀琴先寄送。」云云；被告丙○○○，堅決否認知悉
    被告戊○○以無競標真意之成修公司參與投標之情，辯稱：
    「伊有承攬系爭工程沒錯，唐榮公司有參加投標，唐榮公司
    後來得標，戊○○是工地負責人，可以幫忙找工人來做。」
    、「我沒有事先與戊○○商量要怎麼做，但戊○○告訴我們
    標單寫錯了，才請許秀琴幫忙寄送出去，因為我當天不在公
    司不知道這件事情，後來才知道，與戊○○沒有犯意聯絡。
    」等語；被告唐榮公司代表人甲○○辯稱：「我只負責工廠
    那邊，公司業務不清楚。」、「戊○○的公司是我們公司下
    游協力廠商，有承攬系爭工程。」云云，選任辯護人為被告
    丙○○○、唐榮公司辯護稱：「成修公司不是唐榮公司的下
    游公司，所有工程的承作，工資的計算都是戊○○在處理，
    被告唐榮公司只負責油漆部分，所以成修公司不是唐榮公司
    的協力廠商，唐榮公司與戊○○的公司也沒有犯意聯絡，被
    告等並沒有圍標的意圖。」等詞。
二、本院查：
（一）查本件唐榮公司之代表人為甲○○，其妻丙○○○則實際
      負責公司對外投標工程之相關業務經營。戊○○係成修公
      司代表人丁○○之夫，並實際負責成修公司業務，另為雅
      展公司之代表人；新竹市○○路○段六八一號臺灣電力股
      份有限公司新桃供電區營運處於民國九十二年間辦理「新
      竹線務段轄內鐵塔、鋼管桿油漆工程（Ａ）、（Ｂ）、（
      Ｃ）」三項招標案，底價各為4,219,002 元、3,060,822
      元、6,382,020元；唐榮公司之投標文件中，詳細價目表
      （含工程數量表）全部內容及標單上投標廠商資料部分，
      係由行政助理許秀琴填寫；至於標單上「標價總額」欄則
      保留空白，將詳細價目表及標單寄交戊○○評估工資等費
      用後計算投標金額後，戊○○並囑託其女陳佩瑜各填載
      535萬元（Ａ案）、301萬元（Ｂ案）、626萬元（Ｃ案）
      ；唐榮公司之標封，係於九十二年七月二十一日十六時許
      ，在新竹市○○路○段六八一號新桃供電區營運處前，由
      戊○○囑託另一投標廠商均和油漆工程行人員世淑瓊代為
      送至該營運處警衛室收件；成修公司之投標文件，則係由
      丁○○囑其女陳佩瑜在「標價總額」欄內，各填載503萬
      元（Ａ案）、362萬元（Ｂ案）後，將標封郵寄新桃供電
      區營運處參與投標，至於C案所投標總額不詳；前述三標
      案於同年七月二十二日十時許，在新桃供電區營運處開標
      室，唐榮公司由業務員顏得勝代表、成修企業公司則由戊○○代表到場；Ａ案部分，因開標結果，三家廠商標價均
      高於底價，由於成修公司係開標時之最低標價，依法本得
      優先減價，但因代表人未帶印鑑而無法參與減價，由遂唐
      榮公司與均和油漆工程行（原標價為680萬元）先後表示
      減價後，第一次比減價格後之標價均減至五百萬元，但第
      二次比減價格時，均和油漆工程行表示不願再減價，最後
      由唐榮公司以底價得標；Ｂ案部分，由乙○○○公司以低
      於其他二家競標廠商之價格301萬元得標；Ｃ案部分，乙○○○公司以低於其他二家競標廠商之價格得標；至於成
      修公司因押標金不足，無法參與競標，但因投標廠商共有
      三家，已達法定競標家數，仍得依法決標，以上各情，不
      惟為被告戊○○、丙○○○、成修公司、唐榮公司等所是
      認，並經證人甲○○、丁○○、世淑瓊、許秀琴、顏得勝
      、陳佩瑜、劉淑靜分別於法務部調查局新竹市調查站及偵
      訊時證述在案（見偵查卷7至9、21 至30、38至42、159至
      160、162至163、170至171頁），復有唐榮公司華南商業
      銀行帳戶（帳號0000000號）九十二年七月一日至九十二
      年七月三十一日存款往來明細表一張、轉帳傳票、暫付款
      憑單各三張、授權書一紙（見偵查卷第31至34、79頁）、
      臺電公司新桃供電區營運處政風課九十二年九月二十五日
      新桃政字第92134號函一份、工程開標紀錄表、投標廠商
      參與開標簽到表、中文公開招標公告資料各三份、標單、
      詳細價目表各8 紙、投標廠商資格審查表、投標綜合封各
      九紙 (見偵查卷第43至44頁、第62至69、71至73、77至78
      、81至84、88至95、97至99、103、106至108、113至118
      、12 0至122、126、129至131頁），堪予徵信。
（二）被告戊○○、成修企業有限公司（下簡稱成修公司，已確
      定）有罪部分：
  １、被告戊○○於原審以證人身份受詰問時，對於事實欄所載
      之計算、填載唐榮公司標單並直接送件之過程，已證述綦
      詳，並對於以成修公司名義參與投標之始末證稱：「（成
      修公司和雅展公司的實際負責人都是你？）是，工程都是
      我在做。」、「（成修公司有去投標這三項工程？）有，
      我叫她（指丁○○）寄的。」、「（投標的三個標單是誰
      寫的？）我太太叫我我女兒寫的。」、「因為我知道這個
      工程不好做，可能會很少人去，所以打電話回去。」、「
      （投標那天你有沒有到場？）有。」、「（當天代表哪家
      公司？）．．．因為我太太說他沒有時間，所以叫我去看
      一下，我當時代表成修公司。」、「（你要你女兒寫成修
      公司的標單，是顏得勝詢價前或詢價後？）詢價後，因為
      我覺得這個工程價格很不好，很多人不會投標。」、「（
      既然知道乙○○○公司有要去投標本件工程，為何你又再
      以成修公司去投標？）因為得標程序不足三家，就要廢標
      ，師傅很多，怕沒有工作，為了不讓他廢標，所以才這樣
      做。」、「（是否當初你期待乙○○○公司可以順利拿到
      這個案子，你的師傅才有工作做，所以你儘量想讓乙○○○公司得標？）是。」、「（成修公司本身有無從事施工
      的工作？）都是雅展油漆在做，都是我在處理。」、「（
      你本來沒有想讓成修公司得標？）本來就沒有本錢跟人力
      ，那有辦法得標。」、「（所以成修公司就是去陪標？）
      是，我就是想調他去一下，讓師傅有工作可以做。」、「
      （陪標就是犯罪了？）所以我認罪，我當時不知道這樣違
      法。」等語，核與證人即成修公司名義負責人丁○○於偵
      查中證述：「成修公司確有參與上開工程案投標，標單則
      是由其囑託女兒陳佩瑜填載」等情，及證人陳佩瑜所證受
      父母戊○○、丁○○所囑，各在唐榮公司、成修公司參與
      上開工程案標單標價總額欄內填載數額之事實均大致相符
      。另同案被告丙○○○於偵查及原審審理時皆坦言：唐榮
      公司員工許秀琴將公司之標單寄交被告戊○○填載標價總
      額欄內數額，由被告戊○○遞送標封參與投標，標得上開
      工程後亦由被告戊○○負責工地等語，與唐榮公司員工顏
      得勝、許秀琴於偵查中所證標單填載及送件情節相合。
  ２、被告戊○○雖為本案被告，但原審法院已依刑事訴訟法第
      一百八十一條告以得拒絕證言，其仍於具結後為首開不利
      己之自白，並有同案被告丙○○○及證人丁○○、陳佩瑜
      、顏得勝、許秀琴之前揭說詞可資佐証，自得採為認定其
      犯罪之證據。且衡諸常情，以本件工程Ａ案部分，競標之
      三家廠商開標時之標價本均高於底價，由出價最低之成修
      公司依政府採購法第五十三條第一項取得優先減價之權限
      ，竟因未帶印鑑以致於無法參與減價，只得由唐榮公司與
      均和油漆工程行競價，若成修公司確實有競標之真意，豈
      會如此？另Ｃ案部分，成修公司更因繳納之押標金不足而
      根本無法參與競標，其對於本標案之草率顯然可見，益知
      成修公司並無競標真意。況被告戊○○業已坦言成修公司
      並無承攬本案招標工程之資力與施工能力。從而，被告戊○○借用成修公司名義，並利用其實際負責成修公司業務
      之機會，容許無競標真意之成修公司參與本件投標之事實
      ，已臻明確，被告上開辯解，要係事後諉責之詞，不足採
      信，其犯行堪予認定，應予依法論科。
  ３、查，被告戊○○為使本標案順利決標，借用無競標真意之
      成修公司名義參與投標，此部分所為係犯政府採購法第八
      十七條第五項前段之意圖影響採購結果借用他人名義投標
      罪；又其身為成修公司實際之負責業務人，卻利用此一控
      制公司經營之機會容許成修公司參加投標，所為則係犯同
      條項後段之意圖影響採購結果容許他人借用本人名義參加
      投標罪。其利用不知情之妻子丁○○、女兒陳佩瑜犯意圖
      影響採購結果容許他人借用本人名義參加投標罪，係間接
      正犯。所犯上開二罪間，係一行為觸犯二罪名之想像競合
      犯，應從意圖影響採購結果容許他人借用本人名義參加投
      標罪處斷。公訴人起訴書中雖載明被告戊○○係犯政府採
      購法第八十七條第四項之罪，惟起訴後公訴人本檢察一體
      之原則，已更正被告戊○○所犯法條為同法第八十七條第
      五項後段，有臺灣新竹地方法院檢察署九十四年度蒞字第
      二九一五號補充理由書存卷可查，原審復已依刑事訴訟法
      第九十五條之規定，告知被告戊○○及成修公司所犯法條
      等相關權利，使其得行使訴訟上之防禦權，當認此部分公
      訴人於起訴書上所載法條業經更正，附此敘明。
  ４、刑法第四十一條第一項之規定，在九十四年二月二日經修
      正，並自九十五年七月一日起施行；又罰金罰鍰提高標準
      條例第二條規定，於九十五年五月十七日經公佈刪除，並
      自同年七月一日起施行；被告於行為時之刑法第四十一條
      第一項前段規定：「犯最重本刑為五年以下有期徒刑以下
      之刑之罪，而受六個月以下有期徒刑或拘役之宣告，因身
      體、教育、職業、家庭之關係或其他正當事由，執行顯有
      困難者，得以一元以上三元以下折算一日，易科罰金。」
      ；又被告行為時之易科罰金折算標準，修正前罰金罰鍰提
      高標準條例第二條前段規定，就其原定數額提高為一百倍
      折算一日，則本件被告行為時之易科罰金折算標準，應以
      銀元三百元折算一日，經折算為新臺幣後，應以新臺幣九
      百元折算一日。惟九十五年七月一日修正公布施行之刑法
      第四十一條第一項前段則規定：「犯最重本刑為五年以下
      有期徒刑以下之刑之罪，而受六個月以下有期徒刑或拘役
      之宣告者，得以新臺幣一千元、二千元或三千元折算一日
      ，易科罰金。」，比較修正前後之易科罰金折算標準，以
      九十五年七月一日修正公布施行前之規定較有利於被告，
      自應適用修正前規定。
  ５、原審就被告戊○○部分，援引政府採購法第八十七條第五
      項，刑法第二條第一項、第十一條前段，修正前刑法第四
      十一第一項前段，修正前罰金罰鍰提高標準條例第二條，
      現行法規所定貨幣單位折換新臺幣條例第二條等規定，審
      酌政府採購法之制訂目的，在建立公平、公開之政府採購
      程序，以提升採購效率與功能，確保採購品質，使政府採
      購程序回歸市場競爭機制，被告戊○○企圖在形式上製造
      符合法定投標家數之決標要件之假象，所為實際上已導致
      上述標案缺乏價格之競爭，使政府採購法所期待建立之競
      標制度無法落實，有害於公益，惟念犯罪後尚能坦承大部
      分犯行，及其犯罪之動機、手段及所生損害等一切情狀，
      對被告戊○○判處有期徒刑肆月，如易科罰金，以銀元
      佰元即新臺幣玖佰元折算壹日，經核其認事用法均無不合
      ，量刑亦稱妥適。本件被告戊○○之上訴意旨，未否認犯
      罪，僅以其尚有一案在偵查中，而要求併審，經核難認為
      有理由，應予駁回。
（三）被告丙○○○、唐榮公司無罪部分：
  １、按犯罪事實應依證據認定之，無證據不得認定犯罪事實；
      不能證明被告犯罪者，應諭知無罪之判決，刑事訴訟法第
      一百五十四條第二項、第三百零一條第一項分別定有明文
      。又按認定不利於被告之事實，須依積極證據，苟積極證
      據不足為不利於被告事實之認定時，即應為有利於被告之
      認定；且事實之認定，應憑證據，如未能發現相當證據，
      或證據不足以證明，自不能以推測或擬制之方法，以為裁
      判基礎；而認定犯罪事實所憑證據，雖不以直接證據為限
      ，間接證據亦包括在內；然而無論直接或間接證據，其為
      訴訟上之證明，須於通常一般之人均不致有所懷疑，而得
      確信其為真實之程度者，始得據為有罪之認定，若其關於
      被告是否犯罪之證明未能達此程度，而有合理性懷疑之存
      在，致使無從形成有罪之確信，根據「罪證有疑，利於被
      告」之證據法則，即不得遽為不利被告之認定，亦分別有
      最高法院三十年上字第八一六號、四十年台上字第八十六
      號、七十六年台上字第四九八六號判例可據。
  ２、公訴意旨略以：被告丙○○○為確保招標機關能開標決標
      ，並使乙○○○公司有機會能順利得標，竟意圖影響採購
      結果，向戊○○借用成修公司之名義投標，因認被告丙○○○所為，係犯第八十七條第五項前段之意圖影響採購結
      果借用他人名義投標罪嫌，而被告丙○○○為唐榮公司之
      實際負責人，故唐榮公司亦應依同法第九十二條科以罰金
      等語。
  ３、訊據被告丙○○○及唐榮公司代表人甲○○均堅決否認犯
      罪，及知悉被告戊○○以無競標真意之成修公司參與投標
      之情，，如前所述，查：
    、本件公訴人並未提出被告丙○○○就被告戊○○前揭遭
        論罪處刑之行為間，具有犯意聯絡或行為分擔之積極證
        據，本已不足以證明被告犯罪。且依證人顏得勝、許秀
        琴於偵查中所證述之將標單標價總額欄保留空白寄交戊○○自行填載投標價格之情節觀之，唐榮公司對於標案
        之管理及投標過程之掌握固然有明顯瑕疵，但亦不能據
        以認定被告戊○○前揭所為，係出於被告丙○○○之授
        意。復查，被告丙○○○雖於原審訊問時供稱：戊○○
        實際上也是唐榮公司員工，唐榮公司將顧工、施工部分
        統籌由雅展公司惟人力派遣及支付薪資，但雅展公司對
        於唐榮公司之得標工程無須負擔盈虧，戊○○在唐榮公
        司亦是支領固定薪資等語（見一審卷第249頁），果若
        屬實，則被告戊○○擅自利用成修公司參與投標，其動
        機是否如其所述：僅是單純為使雅展公司之工人有工可
        作云云，固足啟人疑竇，但究不能以此懷疑率認被告丙○○○與戊○○間具有共犯之關係。
    、此外，復查無其他證據足以認定被告丙○○○有公訴意
        旨所指之犯行，亦乏證據可資認定唐榮公司之代表人、
        代理人、受雇人或其他從業人員有何違反政府採購法第
        八十七條第五項之行為，而仍有合理之可疑存在，無從
        形成被告丙○○○及唐榮公司有罪之確信，揆諸前揭說
        明，自應對被告丙○○○及唐榮公司均為無罪判決之諭
        知。
  ４、原審以被告丙○○○及唐榮公司之犯行不能證明而為無罪
      之諭知，經核其認事用法並無不合。公訴人之上訴意旨仍
      執陳詞指摘原判決此部分不當，亦難認為有理由，亦應予
      駁回。
三、被告成修公司雖提起上訴，惟在本院審理時當庭撤回上訴，
    已告確定，附此敘明。
四、據上論斷，應依刑事訴訟法第三百六十八條，判決如主文。
本案經檢察官邱美育到庭執行職務。
中　　華　　民　　國　　96　　年　　2　　月　　7 　　日
                  刑事第三庭審判長法  官  許國宏
                                  法  官  朱光仁
                                  法  官  許增男
以上正本證明與原本無異。
如不服本判決，應於收受送達後十日內向本院提出上訴書狀，其
未敘述上訴之理由者並得於提起上訴後十日內向本院補提理由書
（均須按他造當事人之人數附繕本）。
                                  書記官  葉金發
中　　華　　民　　國　　96　　年　　2 　　月　　7 　　日
附錄本案論罪科刑法條全文
政府採購法第87條第5項：
意圖影響採購結果或獲取不當利益，而借用他人名義或證件投標
者，處三年以下有期徒刑，得併科新臺幣一百萬元以下罰金。容
許他人借用本人名義或證件參加投標者，亦同。
